臺灣高等法院花蓮分院民事判決　　　　 110年度上易字第20號
上　訴　人　潘曉萍　

訴訟代理人　許正次律師
　　　　　　鄭道樞律師
被上訴人　　翁林根　
訴訟代理人　林之翔律師(法扶律師)　　　
被上訴人　　翁林彬　
　　　　　　朱雪麗　
上列當事人間請求拆屋還地等事件，上訴人對於中華民國110年3
月5日臺灣花蓮地方法院109年度訴字第281號第一審判決提起上
訴，本院於民國110年9月2日言詞辯論終結，判決如下：
    主  文
上訴駁回。
第二審訴訟費用由上訴人負擔。
    事實及理由
壹、程序事項
    上訴人原起訴聲明：㈠被上訴人翁林根、翁林彬(以下合稱
    翁林根兄弟，分別逕稱其名)應將坐落花蓮縣○○鎮○○段
    00000地號土地(下稱系爭地)之門牌號碼花蓮縣○○鎮○○
    路00號房屋(下稱系爭房屋)及屋前水泥地拆除，並將占用之
    土地騰空返還予上訴人。㈡翁林根兄弟應給付上訴人新臺幣
    (下同)36萬元及自起訴狀繕本送達翌日起至清償日止，按週
    年利率5%計算之利息，暨自起訴狀繕本送達翌日起至返還上
    述㈠之土地之日止，按月給付上訴人6,000元。如其中1人給
    付，另1人於其給付範圍內免負給付義務(原審卷第15頁至第
    16頁)。嗣於109年11月11日追加被上訴人朱雪麗(以下逕稱
    其名，並與翁林根兄弟合稱被上訴人)，聲明並變更為：㈠
    翁林根兄弟應將坐落系爭地上之系爭房屋拆除(如原判決附
    圖所示斜線部分面積121.29平方公尺)，並與朱雪麗將占用
    之土地返還予上訴人。㈡被上訴人應給上訴人18萬元及自起
    訴狀繕本送達翌日起至清償日止，按週年利率5%計算之利息
    ，暨自起訴狀繕本送達翌日起至返還上述㈠之土地之日止，
    按月給付上訴人3,000元。如其中1人給付，其餘2人於其給
    付範圍內免負給付義務(原審卷第263頁至第264頁)。核其於
    原審所為訴之變更，請求之基礎事實同一，且返還面積及請
    求金額之變更，屬減縮或擴張應受判決事項之聲明，上訴人
    亦無異議而為本案辯論，合於民事訴訟法第255條第1項第2
    、3款、第2項之規定，應予准許。
貳、實體事項
一、上訴人主張略以：伊為系爭地之所有人。緣訴外人翁林阿溪
    (即翁林根兄弟之父)於民國65年間，擅自在系爭地上興建未
    保存登記之系爭房屋。翁林阿溪死亡後，系爭房屋由被上訴
    人繼續使用並居住至今，被上訴人均屬無權占用系爭地，並
    因此取得相當於租金之不當得利。因系爭地位於特定農業區
    並編定為甲種建築用地，租金不受土地法第97條第1項之拘
    束，經按系爭地於起訴時公告現值每平方公尺3,000元，遞
    乘以被上訴人實際使用面積121.29平方公尺及年息1分，再
    除以12個月，故以每月3,000元為基準，請求被上訴人返還
    起訴前5年及起訴後至返還系爭地之日止按月3,000元之相當
    於租金的不當得利。為此，爰依民法第767條第1項前段、中
    段、第179條之規定，於原審聲明：：㈠翁林根兄弟應將坐
    落系爭地上之系爭房屋拆除(如原判決附圖所示斜線部分面
    積121.29平方公尺)，並與朱雪麗將占用之土地返還予上訴
    人。㈡被上訴人應給付上訴人18萬元及自起訴狀繕本送達翌
    日起至清償日止，按週年利率5%計算之利息，暨自起訴狀繕
    本送達翌日起至返還上述㈠之土地之日止，按月給付上訴人
    3,000元。如其中1人給付，其餘2人於其給付範圍內免負給
    付義務。㈢願供擔保請准宣告假執行。
二、被上訴人抗辯意旨略以：系爭地自日治時期即由兩造先祖即
    訴外人翁林振方及其子嗣占有使用，為所有兄弟所知悉，嗣
    後雖推由訴外人翁廷秀(即上訴人之祖父)登記並取得所有權
    ，惟翁林阿溪在系爭地上建造系爭房屋，係基於先祖父輩之
    分家協議也就是使用借貸契約，非無權占有。被上訴人係基
    於使用借貸關係占用系爭地，且翁林根兄弟自出生迄今70餘
    年均居住於系爭房屋，歷來系爭地所有權人對於系爭房屋之
    存在，從無任何反對、干涉或排除之舉動，依民事訴訟法第
    277條但書精神，應例外先推定占有人對土地所有人有某種
    債權性質之權利存在。況系爭房屋現況完好，拆除有違經濟
    目的，顯有權利濫用之情事。又系爭地為務農使用，非屬商
    業用地，上訴人請求相當於租金之不當得利金額亦屬過高，
    應予酌減等語資為抗辯。並於原審答辯：上訴人之訴駁回。
    願供擔保請准免於假執行。
三、原審判決駁回上訴人之請求，上訴人不服提起上訴並聲明：
    原判決廢棄；請判准如其原審訴之聲明。被上訴人均答辯：
    上訴駁回。
四、兩造不爭執與爭執事項(見本院卷第114頁至第117頁）：
甲、不爭執事項：
(一)坐落於花蓮縣○○鎮○○段000○00000○000地號土地相關
    資訊如下（原審卷第27頁至第30頁、第37頁、第175頁至第
    179頁、第183頁至第185頁，本院卷第37頁、第41頁至第49
    頁）：
  1.花蓮縣○○鎮○○段000地號土地（重測前為○○段000地號
    ，下稱000地號土地）：
    (1)52年7月27日登記為翁廷秀所有，登記原因為放領。
    (2)89年10月21日登記為訴外人翁林德、翁瑜罄所有，登記
       原因為地籍圖重測。
    (3)92年1月6日翁林德之應有部分登記為訴外人翁葉二妹所
       有，登記原因為繼承。
    (4)92年9月19日翁葉二妹之應有部分登記為翁瑜罄所有，登
       記原因為贈與，翁瑜罄取得全部所有權。
    (5)101年2月13日上訴人以分割繼承為原因取得（原因發生
       日期：94年10月22日），權利範圍為全部。
    (6)土地面積：分割前為1,642.66平方公尺，108年3月8日分
       割後為1,386.69平方公尺。
    (7)107年1月公告現值為3,000元/平方公尺。
  2.花蓮縣○○鎮○○段00000地號土地（即系爭地）：
    (1)108年3月8日分割自000地號土地。
    (2)101年2月13日上訴人以分割繼承為原因取得（原因發生
       日期：94年10月22日），權利範圍為全部。
    (3)面積為255.97平方公尺。 
    (4)108年1月公告現值為3,000元/平方公尺。
  3.花蓮縣○○鎮○○段000地號土地（重測前為○○段000-0地
    號，下稱000地號土地）：
    (1)51年9月22日登記為翁廷秀所有，權利範圍為全部。
    (2)101年2月13日上訴人以分割繼承為原因取得。 
    (3)面積為3,351.16平方公尺。
    (4)106年1月3日由訴外人鄭＊＊因買賣而取得。
(二)被上訴人占用系爭地之情形如下：
  ⒈住居使用門牌號碼花蓮縣○○鎮○○路00號平房及雨遮（即
    系爭房屋），為未保存登記建物。
  ⒉被上訴人現占有使用系爭地全部，其中系爭房屋占用面積總
    計為121.29平方公尺。
  ⒊系爭房屋與花蓮縣○○鎮○○路00號平房(下稱00號房屋)以
    共用壁相隔，00號房屋已由上訴人所繼承。
  ⒋系爭房屋相關資料如下（原審卷第233頁、第253頁）：
    ⑴門牌資料（原審卷第287頁）:
      ①原門牌編釘為○○里○○00號。
      ②42年9月15日門牌編釘為○○里○○○00號。
      ③42年11月1日門牌編釘為○○里○○○00號。
      ④53年11月1日門牌編釘為○○里○○000號。
      ⑤71年11月1日門牌編釘為○○里○○路00號。
      ⑥現為○○里○○路00號。
    ⑵「花蓮縣○○鎮○○路00號」分別設有3 筆房屋稅籍資料
      ，迄今均無申報變更納稅義務人之情形（原審卷第159頁
      至第165頁）：
      ①稅籍編號：00000000000於40年1月由訴外人翁林廷順設
        立，構造別為木石磚造（雜木），面積為54.3平方公尺
        。
      ②稅籍編號：00000000000於56年1月由翁林溪設立，構造
        別為木石磚造（磚石造），面積為80.8平方公尺。
      ③稅籍編號：00000000000於74年7月由被上訴人翁林根設
        立，構造別為木石磚造（磚石造），面積分別為16.1、
        28.6、60.3平方公尺，共計105平方公尺。
(三)上訴人曾祖父輩之簡易繼承系統表見本院卷第125頁。
(四)日據時期花蓮港廳○○郡○○街○○字（町）○○0-000番
    地對照現行行政區域為○○鎮○○里（原審卷第141頁）。
(五)翁林振方及其子翁林水送、翁林水漢(又名翁林阿漢，下稱
    翁林水漢)、翁林阿海、翁林阿溪、翁林阿昂等自大正12年
    （即民國12年）10月10日即設籍於花蓮港廳○○區○○村字
    ○○00番。
(六)翁林阿溪於75年12月23日死亡後，由其妻鍾五妹繼為戶長，
    並與其子翁林根兄弟等籍設○○區○○里00鄰○○000號，
    即現今之○○里○○路00號（原審卷第143頁至第147頁、第
    151頁至第153頁）。
(七)翁林根兄弟係於系爭房屋出生，其中翁林彬出生迄今均實際
    居住於系爭房屋，戶籍也設於系爭房屋，未曾遷移。
(八)翁葉二妹戶籍地自39年1月16日起即設籍於00號房屋，迄107
    年8月14日死亡前均未變更。
(九)翁林水漢(上訴人之曾祖父)、戴細妹(上訴人之曾祖母)、翁
    廷秀(上訴人之祖父)、翁葉二妹(上訴人之祖母)及翁瑜罄(
    上訴人之母親)等人，迄死亡前，均未曾以書面或訴訟方式
    ，要求被上訴人返還系爭地或給付對價。
(十)翁瑜罄之父母為翁廷秀(88年6月24日歿)、翁葉二妹（107年
    8月14日歿），翁瑜罄於94年10月22日死亡，其配偶即訴外
    人潘進富、上訴人及訴外人潘雪慧、潘曉雯、潘忠華、潘忠
    豪6人均為翁瑜罄之繼承人。翁瑜罄之全體繼承人於101年2
    月8日達成協議，由上訴人單獨取得000號地全部及00號房屋
    ，並於同年2月10日向花蓮縣鳳林地政事務所申請繼承登記
    （原審卷第183頁至第229頁）。
()兩造對於卷附證據之形式上真正均不爭執。 
乙、爭執之事項：
(一)被上訴人有無占有使用系爭地之合法權源？
(二)如被上訴人無權占有，則上訴人以月租金3千元為計，請求
    被上訴人應不真正連帶給付起訴前5 年合計18萬元之租金利
    益或賠償，及自起訴狀繕本送達翌日至返還日止按月3千元
    之租金不當利益，有無理由？
五、本院之判斷
(一)按當事人主張有利於己之事實者，就其事實有舉證之責任。
    但法律別有規定，或依其情形顯失公平者，不在此限，民事
    訴訟法第277條定有明文。次按所有人對於無權占有或侵奪
    其所有物者，得請求返還之。對於妨害其所有權者，得請求
    除去之，民法第767條第1項定有明文。又以無權占有為原因
    ，請求返還所有物之訴，被告對原告就其物有所有權存在之
    事實無爭執，而僅以非無權占有為抗辯者，原告於被告無權
    占有之事實，無舉證責任。被告應就其取得占有，係有正當
    權源之事實證明之。如不能證明，則應認原告之請求為有理
    由（最高法院72年度台上字第1552號民事判決意旨參照）。
    又訴訟事件因事實發生年代咸亙久遠，人物全非，遠年舊物
    ，已難查考，致有「證據遙遠」或「舉證困難」之問題。於
    此情形，當事人自得依民事訴訟法第277條但書規定，主張
    以「證明度減低」之方式，減輕其舉證責任。苟當事人之一
    造依該方式提出相關之證據，本於經驗法則，可推知其與事
    實相符者，亦應認其已有提出適當之證明，他造欲否認其主
    張，即不得不更舉反證以證明之(最高法院99年度台上字第1
    264號民事判決意旨參照)。本件上訴人本於所有物返還請
    求權請求拆屋還地，依舉證責任之分配，原應由被上訴人對
    其合法占用權限負舉證之責。惟參之兩造陳述之事實及卷證
    ，可知系爭房屋建造於系爭地上年代甚久，原始建造人(翁
    林阿溪)及建造時之系爭地所有人(翁廷秀)均已往生多年(見
    不爭執事項㈥、㈩)，證據取得顯有困難，真實始末已難查
    考；且因先前未曾起爭，於占有事實長久平和之情況下，要
    求被上訴人洞燭先機，預為證據之蒐集、保存，並非合理；
    則本件自得依被上訴人之請求，依民事訴訟法第277條但書
    規定減輕其舉證責任。
(二)翁林根兄弟係基於使用借貸法律關係占有使用系爭地，並非
    無權占用，故上訴人請求其等拆屋還地及給付不當得利，並
    無理由。
    上訴人主張：系爭房屋乃翁林根兄弟之父翁林阿溪擅自於系
    爭地所建造，故被上訴人無占用系爭地之權限等語，被上訴
    人則以：先輩曾有分家協議，伊等是基於使用借貸關係占有
    系爭地等語抗辯。經查：
  ⒈兩造共同祖先翁林振芳與翁林水送等5名子女早於民國之初
    即設籍於系爭地附近(見不爭執事項㈣㈤)。早期農業社會人
    口稀落，農事又需較多人手，家族觀念濃厚，親屬間關係密
    切，家屬同財共居，兄弟成家後相鄰而住，以就近扶持互助
    之情形，實屬平常。
  ⒉翁廷秀早於52年間即登記取得系爭地所有權(見不爭執事項
    ㈠⒈⑴)，與其妻翁葉二妹2人生前均設籍00號房屋(見不爭
    執事項㈧，原審卷第365頁)。翁林根於原審稱：現有的系爭
    房屋是55年間新建，原有木造房屋已滅失等語(原審卷第234
    頁)，適與系爭房屋於40年1月首次申設房屋稅籍資料記載構
    造別為「木石磚造(雜木)」，嗣翁林阿溪於56年1月間申請
    增設房屋稅籍資料記載構造別為「木石磚造(磚石造)」乙事
    相合(見不爭執事項㈡⒋⑵①②)，堪認系爭房屋應係翁林阿
    溪所建造。審酌翁林阿溪與翁林水漢(翁廷秀之父)為兄弟(
    本院卷第125頁)，翁廷秀(88年6月24日歿)、翁葉二妹(107
    年8月14日歿)生前均居住於00號房屋，與翁林阿溪及翁林根
    兄弟毗鄰而居，多年來相安無事、未起風波(見不爭執事項
    ㈧、㈨，原審卷第365頁)，2屋甚且係以「共用壁」相隔(見
    不爭執事項㈡⒊)，彼此親屬關係濃密良好之情，展露無遺
    ，從此等客觀情狀之展現，依一般人情事理，足認翁廷秀應
    有同意翁林阿溪於系爭地建造系爭房屋，已屬明灼。
  ⒊參之證人翁廷福於原審證稱：我與翁林根兄弟是堂兄弟，我
    稱呼翁林阿溪四叔，翁林水漢(翁廷秀之父)二伯。我是在系
    爭房屋出生，我父輩於日據時代都住那裡，約我4、5歲時才
    分家。分家後，二伯與四叔住同一間房子，2家感情很好，
    二伯住東邊，四叔住西邊，我不知道門牌，但就是翁林根兄
    弟現在住的房子。翁廷秀有精神疾病，傻傻的等語(原審卷
    第315頁至第317頁)。證人翁林隆於本院證稱：我是翁林根
    兄弟的遠親，住系爭房屋附近。翁廷秀有精神異常，跟他講
    話不太會理人，每天會去田裡看一看，牽牛去吃個草，但沒
    辦法幫忙插秧、收割等農事等語(本院卷第178頁至第180頁)
    。是以，關於兩造祖先翁林振芳所生之翁林水送等5名子女
    ，後來有無分家及分家協議內容為何等情，固因年代久遠，
    無從由上開證人所述得知端倪，然卻可知翁林水漢(二房)一
    脈傳至翁廷秀時，因翁廷秀精神狀況有異，無法正常務農，
    故二房(翁林水漢)、四房(翁林阿溪)毗鄰而居以相互扶助，
    符合農業社會之事理常情。翁林水漢及妻子戴細妹與渠等之
    子翁廷秀同住於00號房屋，照料翁廷秀起居，衡情需要翁林
    阿溪一房幫忙打點協助之情形非少，於此情形，又何來翁林
    阿溪「擅自」建造系爭房屋之理，故上訴人之主張，實違常
    情。
  ⒋再依系爭房屋之稅籍資料，翁林根於74年7月間亦申請增設
    新稅籍，房屋面積共105平方公尺，大於翁林阿溪設籍時所
    登記之80.8平方公尺(見不爭執事項㈡⒋⑵②③)，固可認翁
    林根於74年間有增建系爭房屋之事實。然翁廷秀、翁葉二妹
    當時住居於隔壁00號房屋，既未予阻止，之後猶繼續讓翁林
    根兄弟居住多年而無爭端(見不爭執事項㈦、㈧、㈨，原審
    卷第365頁)，堪認翁廷秀應亦有同意翁林根增修系爭房屋。
  ⒌證人即上訴人之父潘進富於本院雖證稱：翁葉二妹生前有跟
    我及妻子翁瑜罄表示系爭地要收回。因為翁葉二妹不識字，
    又想說被上訴人是親戚，所以她不知道該怎麼處理這件事，
    才會拖到現在。因為上訴人比較有能力處理事情，所以就由
    上訴人單獨繼承系爭地，但嗣後如果賣給別人，我與5個小
    孩都可以分等語(本院卷第184頁至第185頁)。審酌：潘進富
    為翁瑜罄之配偶，為翁瑜罄之繼承人，依其所述，倘系爭地
    得以取回出售，亦可從中朋分獲利，且為上訴人之父親，與
    本案顯具利害關係，證詞證明力已屬薄弱。又翁瑜罄於92年
    9月間已取得系爭地所有權全部(見不爭執事項㈠⒈⑷)，於
    94年10月死亡前，均未以書面或訴訟方式請求返還系爭地；
    上訴人於翁瑜罄死亡時，實已繼承取得系爭地所有權之公同
    共有權限，於101年2月8日更經協議單獨取得系爭地全部所
    有權並完成繼承登記，然迄翁葉二妹107年8月14日死亡前，
    也未曾以書面或訴訟方式請求返還系爭地等情，為兩造所不
    爭執(見不爭執事項㈨㈩)；是以，翁瑜罄既於92年間已取得
    系爭地所有權全部，倘翁葉二妹生前確曾向翁瑜罄及潘進富
    表示有意收回系爭地，衡情翁瑜罄或其繼承人，甚至上訴人
    ，早應且有能力本於所有權人之地位請求返還系爭地，顯與
    翁葉二妹是否識字毫無關聯，然卻一再延宕，待得釐清事件
    之人皆往生後，方提起本案訴訟，已屬可議且顯然違常。參
    以：⑴系爭房屋占用系爭房屋的面積達121.29平方公尺（原
    審卷第253頁），加上，108年1月公告現值為3000/平方公尺
    （原審卷第37頁），價值高達新台幣363870元（121.29x300
    0＝363870元），並不是一筆微小的金額，更可能每月受有
    相當於租金的損害。⑵佐以，系爭房屋與○○路00號房屋相
    毗鄰，占用位置、範圍、房屋構造等均甚為明顯（原審卷第
    233頁至第245頁），上訴人不可能不知道。⑶更且，上訴人
    與被上訴人間已是相當遠的親戚關係（本院卷第125頁），
    應該沒有什麼親族顧忌之情。⑷從而，如果被上訴人真是無
    權占用系爭地，上訴人及她的母親（翁瑜罄）豈會從92年9
    月間起（見不爭執事項㈠⒈⑷），對此都置之不理？豈會延
    宕至109年3月24日（已相隔約16、17年之久）才突然「意識
    」到被上訴人是無權占用系爭地？故證人潘進富之證詞，悖
    於常情，並不可採。
  ⒍綜合上開事證，可推知被上訴人所辯，應與事實大致相符，
    應認其等已提出適當之證明，堪認翁林阿溪、翁林根對系爭
    房屋所為之建造、增修，均係得當時系爭地所有人翁廷秀之
    同意為之，彼此間應有使用借貸關係，且借地建屋之目的既
    為就近互扶互助，衡情應無限期之約定。上訴人並未舉反證
    證明系爭地先前所有權人翁廷秀、翁葉二妹、翁瑜罄曾有反
    對或終止翁林阿溪或翁林根兄弟使用系爭地之意思，則本於
    繼承之法律關係，上訴人自當承繼該使用借貸法律關係之拘
    束，翁林根兄弟占有系爭地亦應認具有法律上之原因。從而
    ，上訴人主張翁林根兄弟係無權占有系爭地，請求拆屋還地
    及返還不當得利等語，應無理由。
(三)上訴人請求朱雪麗應將占用之系爭地返還及應給付相當於租
    金之不當利益，並無理由。
  ⒈按受僱人、學徒、家屬或基於其他類似之關係，受他人之指
    示，而對於物有管領之力者，僅該他人為占有人，為民法第
    942條所明定。該條所規定受他人指示而對於物有管領力者
    ，乃指示人之占有輔助機關，亦即學說所稱之「占有輔助人
    」(99年2月3日修正立法理由參照)。所謂占有輔助人，重在
    對物之管領，係受他人之指示，至是否受他人之指示，仍應
    自其內部關係觀之。又占有輔助人對於標的物雖係物理上之
    事實支配者，然社會觀念上不認其為獨立之事實支配，此項
    事實支配專屬於該為指示之他人，故占有輔助人僅係占有人
    之占有機關，而非占有人，且亦不問其成年與否。又因占有
    輔助人非占有人，因之依占有之規定所得享有之利益、所受
    之保護或所應負擔之不利益，原則上惟該指示之他人享有與
    負擔之。
  ⒉查，系爭地之使用借貸關係乃存在於上訴人與翁林根兄弟間
    。而本案於109年3月24日繫屬後，朱雪麗方於109年4月17日
    與翁林彬結婚，2人並共同居住在系爭房屋，有起訴狀上原
    審法院收文章戳文、原審勘驗筆錄、翁林彬個人戶籍資料可
    參(原審卷第15頁、第233頁至第235頁，本院卷第89頁)，足
    知朱雪麗係基於家屬關係，依翁林彬之指示，而對於系爭房
    屋及周圍空地有管領力，僅屬翁林彬之占有輔助人，並非占
    有人，依前揭說明，自毋庸負擔無權占有人之義務。則上訴
    人請求朱雪麗返還占用之系爭地及相當於租金之不當得利，
    即屬無據。
六、綜上所述，本件上訴人主張被上訴人係無權占有系爭地，為
    不足採，從而，上訴人主張依民法第767條第1項前段、中段
    、第179條規定所為本案請求，為無理由，不應准許。原審
    為上訴人敗訴之判決，及駁回其假執行之聲請，並無不合。
    上訴意旨指摘原判決不當，求予廢棄改判，為無理由，應予
    駁回。又本案於本院判決後即屬確定，自無再為假執行准駁
    之必要，併予敘明。
七、又本判決之基礎已臻明確，兩造其餘爭點及攻擊防禦方法及
    舉證，核與判決無影響，毋庸一一論列，併此敘明。
八、據上論結，本件上訴為無理由，因此判決如主文。
中    華    民    國   110    年    10    月    28    日
                  民事庭審判長法  官  林信旭
                              法  官  劉雪惠
                              法  官  廖曉萍
以上正本係照原本作成。
本件不得上訴。
中    華    民    國   110    年    10    月    28    日
                              書記官  廖子絜